【裁判字號】    97,金上,1
【裁判日期】    970701
【裁判案由】    損害賠償
【裁判全文】
臺灣高等法院民事判決                   97年度金上字第1號
上  訴  人  乙○○
被  上訴人  寶來證券股份有限公司
法定代理人  甲○○
被  上訴人  丙○○
共      同
訴訟代理人  丁○○
上列當事人間求損害賠償事件，上訴人對於中華民國96年12月13
日臺灣臺北地方法院96年度金字第30號第一審判決提起上訴，並
為訴之追加，本院於97年6月17日言詞辯論終結，判決如下：
    主      文
上訴及追加之訴均駁回。
第二審訴訟費用（含追加之訴部分）由上訴人負擔。
    事實及理由
一、上訴人起訴主張：伊與被上訴人寶來證券股份有限公司（下
    稱寶來證券公司）訂有融資融券契約，並於民國（下同）93
    年5月31日在其所屬松江分公司開立信用帳戶（即12835-2號
    ），用以從事股票融資融券之交易。嗣於94年11月1日伊向
    寶來證券公司融券賣出宏達國際電子股份有限公司（下稱宏
    達電公司）股份1000股（每股成交價為新台幣〈下同〉372.
    5元），並提供伊所有之股票即福聚公司4000股、光罩公司
    9000股、鴻友公司6000股（下稱擔保股票）作為擔保；惟寶
    來證券公司之營業員即被上訴人丙○○（下稱丙○○）於95
    年2月24日，並未告知伊須提前還券之事由，即以當日成交
    價每股675元，強制回補宏達電公司股份1000股，並擅自處
    分伊前開擔保股票，致伊受有損害等情。爰依侵權行為法則
    ，求為命被上訴人應給付伊70萬元，並返還伊福聚公司4000
    股、光罩公司9000股、鴻友公司6000股股票之判決（原審為
    上訴人全部敗訴之判決，經其不服提起上訴，且於本院追加
    請求被上訴人應再賠償其50萬元，此部分核與民事訴訟法第
    446條第1項準用第255條第1項第3款規定相符，應予准許）
    。並於本院(一)上訴聲明：1.原判決廢棄。2.被上訴人應給付
    上訴人70萬元。3.被上訴人寶來證券公司應返還上訴人，福
    聚公司4000股、光罩公司9000股、鴻友公司6000股之股票。
    (二)追加聲明：被上訴人應另給付上訴人50萬元。
二、被上訴人則以：上訴人係以融券方式賣出宏達電公司股份
    1000股，則依「證券商辦理有價證券買賣融資融券業務操作
    辦法」（下稱操作辦法）第35條第1項規定，已融券者，應
    於停止過戶第6個營業日前，還券了結；而宏達電公司已公
    告於95年5月2日召開股東會，則自同年3月4日至5月2日止，
    為停止過戶期間，是上訴人自應於95年2月23日前還券了結
    ，惟上訴人並未依約於斯日前還券，故伊於95年2月24日強
    制還券，並無不當；又上訴人因信用帳戶內之金額，不足支
    付交割款，伊乃處分被上訴人前開擔保股票，自屬有據等語
    ，資為抗辯。並於本院答辯聲明：如主文所示。
三、查，上訴人與寶來證券公司訂有融資融券契約，並於93年5
    月31日在其所屬松江分公司開立信用帳戶（即12835-2號）
    ，用以從事股票融資融券之交易。嗣於94年11月1日上訴人
    向寶來證券公司融券賣出宏達電公司股份1000股（每股成交
    價為372.5元），並提供前開擔保股票作為擔保；被上訴人
    於95年2月24日，以當日成交價每股675元，回補宏達電公司
    股份1000股等情，有卷附融資融券契約、信用交付帳戶申請
    書、買賣報告書可憑（見本院卷第88至94頁、第101頁），
    並為兩造所不爭執（見本院卷第70頁反面），堪信為真。
四、本院應審究者為(一)被上訴人於95年2月24日回補宏達電公司
    股份1000股之行為，有無故意或過失不法侵害上訴人之權利
    ？(二)被上訴人處分上訴人前開擔保股票之行為，有無故意或
    過失不法侵害上訴人之權利？茲分別論述如下：
(一)、被上訴人於95年2月24日強制回補宏達電公司股份1000股之
    行為，有無故意或過失不法侵害上訴人之權利？
  1.按當事人主張有利於己之事實者，就其事實有舉證之責任，
    民事訴訟法第277條前段定有明文。又侵權行為所發生之損
    害賠償請求權，以有故意或過失不法侵害他人權利為其成立
    要件，若其行為並無故意或過失，即無賠償之可言（最高法
    院49年台上字第2323號判例意旨參照）。
  2.經查：
    (1)、依系爭融資融券契約第11條約定：「有關甲方（指上訴
        人）融資買進或融券賣出之有價證券於公開發行公司停
        止過戶前之還券及過戶事宜，悉依操作辦法及相關法律
        或函令之規定辦理」（見本院卷第89頁）；及操作辦法
        第35條第1項前段規定：「．．．；已融券者，應於停
        止過戶第6個營業日前，還券了結。．．．」規定以觀
        （見本院卷第96頁），可知上訴人於94年11月1日向寶
        來證券公司融券賣出宏達電公司股份1000股（即屬前開
        規定所指之已融券者），則其自應於宏達電公司「停止
        過戶第6個營業日前」，還券了結。
    (2)、又按公開發行股票之公司辦理股東名簿記載之變更應於
        股東常會開會前60日內為之（公司法第165條第3項參照
        ）。是以，宏達電公司既公告於95年5月2日召開股東會
        （見本院卷第95頁該公司當日重大訊息公告），是同年
        3 月4日起至同年5月2日，即為該公司股東名簿之閉鎖
        期間；依上說明，上訴人自應於95年3月4日前第6個營
        業日還券，因95年2月25日、26日、28日均為假日，往
        前推算第6個營業日則為95年2月23日（此為上訴人所不
        爭執），而上訴人於95年2月23日前並未還券，故寶來
        證券公司命營業員丙○○依前開規定，於翌日即95年2
        月24日強制還券（即強制回補宏達電公司股份1000股）
        ，自屬有據。
    (3)、由此以觀，上訴人向寶來證券公司融券賣出宏達電公司
        股份1000股，因未於95年2月23日前還券了結，故寶來
        證券公司於翌日即95年2月24日依前揭規定，強制還券
        （即回補宏達電公司股份1000股），自無何侵權行為可
        言。
  3.上訴人雖主張：被上訴人並未告知伊宏達電公司何日召開股
    東會，致伊無法為適當之處分，對伊應負侵權行為損害賠償
    責任云云。惟查：
    (1)、觀諸前開融資融券契約或操作辦法，被上訴人均無告知
        上訴人「融券賣出之股票公開發行公司之停止過戶日」
        之義務；且宏達電公司為上市公司，其股東會之日期及
        停止過戶期間等資訊均屬公開資訊，任何人均可透過網
        路、電話詢問或其他方式得知此一訊息，而上訴人既從
        事風險較高之融券交易，對於本身所為之投資行為，本
        應盡注意義務及承擔可能之風險，對於相關規定及公司
        之資訊自當留意；再參酌上訴人將其前開信用帳戶內之
        股票，委由被上訴人轉出至其名下普通及信用開戶數高
        達數十戶乙情以觀（見本院卷第105至107頁代支出傳票
        、轉出證券代號查詢客戶餘額資料查詢單即明），益見
        上訴人為一長期從事前開融資融券交易之人，對於前開
        資訊之獲得，當較一般人瞭解，要無可能諉為不知。是
        其自不得將其本身所應盡之注意義務及所應承擔之損失
        風險，轉嫁由寶來證券公司承擔。
    (2)、況寶來證券公司營業員丙○○於95年2月間，曾數次主
        動以電話通知上訴人因宏達電公司召開股東會之故，要
        求上訴人於95年2月23日前須還券了結乙事，亦為上訴
        人所自陳（見原審卷第5頁起訴狀），益見上訴人確已
        知悉其應於95年2月23日前須還券了結至明。
    (3)、準此，被上訴人既無前開通知義務，且上訴人又已知悉
        其須於95年2月23日前還券，卻因可歸責於己不為還券
        ，故寶來證券公司依前開融資融券契約及操作辦法第35
        條第1項規定，於翌日即95年2月24日強制還券，於法自
        無不當。上訴人以被上訴人未告知其宏達電公司何日召
        開股東會為由，主張被上訴人對其應負侵權行為損害賠
        償責任云云，自無可取。
(二)、被上訴人處分上訴人前開擔保股票之行為，有無故意或過失
    不法侵害上訴人之權利？
   1.按證券商於委託人未依同辦法第35條規定償還融券者，經
     處分該筆融資融券擔保品後，不足抵償債務者，即以其信
     用帳戶內之其他款項抵充，經抵充仍有不足者，應通知委
     託人於次一營業日補足，未補足者，證券商得於債務清償
     範圍內，適用第3項規定，就委託人信用帳戶內餘額予以處
     分，有剩餘者，應返還委託人，尚不足部分，則通知委託
     人限期清償；委託人有前開情事時，證券商應於次一營業
     日在證券交易所集中市場或透過櫃檯中心等價成交系統委
     託他證券經紀商以其開立之「融資融券違約處理專戶」處
     分其擔保品；操作辦法第39條第2項第1款、第3項分別定有
     明文。
   2.查，上訴人未於95年2月23日前還券，經寶來證券公司依融
     資融券契約及操作辦法第35條規定，於95年2月24日強制還
     券後，上訴人尚應於95年3月1日前補足交割款30萬4807元
     ，因上訴人並未補足，寶來證券公司乃自上訴人銀行帳戶
     內扣除10萬6681元，尚不足19萬8126元部分，即於95年3月
     2日處分上訴人前開擔保股票，共得款24萬3700元，並將餘
     額4萬5574元（計算式：000000－000000＝45574）退還上
     訴人等情，有卷附買賣報告書、客戶交易明細表足憑（見
     本院卷第101至102頁），亦為上訴人所不爭執（見本院卷
     第70頁反面），可見被上訴人依上揭操作辦法第39條第2項
     第1款、第3項規定，處分上訴人擔保品之行為，既屬有據
     ，自無故意或過失之不法行為。
  3.上訴人主張：被上訴人並未通知伊保證金不足，即處分伊前
    開擔保股票，自有侵權行為云云。然查：
    (1)、按委託人信用帳戶之整戶擔保維持率低於120％者，證
        券商應即通知委託人就各該筆不足擔保維持率之融資融
        券，於通知送達之日起二個營業日內補繳融資自備款或
        融券保證金差額，操作辦法第23條第7項固有明文。
    (2)、惟上訴人自94年11月1日起至95年2月23日止，其前開信
        用帳戶內之擔保維持率為141.93％，並未低於120％乙
        情，有卷附融券買賣餘額表可稽（見本院卷第104頁）
        ，並為上訴人所自陳（見本院卷第51頁陳訴書）；況承
        前所述，上訴人係因違反操作辦法第35條第1項規定，
        未於宏達電公司停止過戶第6個營業日前（即95年2月23
        日前），還券了結，經寶來證券公司於翌日即95年2月2
        4日強制還券（回補宏達電公司股份1000股），並因上
        訴人交割款不足，依操作辦法第39條規定處分其前開擔
        保股票，要與同法第23條第7項規定，上訴人信用帳戶
        之整戶擔保維持率低於120％時，應通知其補足擔保品
        之情形有別。
    (3)、是以，上訴人信用帳戶之整戶擔保率既未低於120％，
        則依前開操作辦法第23條第7項規定，被上訴人本即無
        通知其補足擔保品之義務。故上訴人以被上訴人並未通
        知其補足擔保品，即處分其前開擔保股票為由，主張被
        上訴人對其應負侵權行為損害賠償責任云云，並無可取
        。
  4.上訴人又主張：寶來證券公司處分伊擔保股票時機不當，致
    伊受有損害云云。惟查，寶來證券公司因上訴人前開交割款
    不足，依前開操作辦法第39條第2項規定，上訴人應於次一
    營業日（因2月25日、26日、28日放假，即2月27日）前補足
    ，而上訴人未予補足，再經通知應於同年3月1日前補足（見
    本院卷第97至98頁通知函），其仍不補足差額，則寶來證券
    公司於翌日即95年3月2日以「開盤價格」（當日最高交易價
    格，見本院卷第108頁交易資訊表）出售前開擔保股票，時
    機並無不當。況上訴人亦未舉證寶來證券公司處分前開擔保
    股票時機有何不當之處，僅空言主張該公司處分前開擔保股
    票時機不當，致其受有損害云云，要無可採。
五、從而，上訴人依侵權行為法則，訴請(一)被上訴人應給付其70
    萬元；(二)寶來證券公司應返還上訴人，福聚公司4000股、光
    罩公司9000股、鴻友公司6000股之股票。(三)另追加被上訴人
    應另給付上訴人50萬元；均無理由，不應准許。原審（除追
    加部分外）為上訴人敗訴之判決，於法並無違誤。上訴意旨
    仍執前詞指摘原判決不當，求予廢棄改判，為無理由，應予
    駁回。至於上訴人於本院追加之訴部分，亦為無理由，應併
    予駁回。
六、本件事證已臻明確，兩造其餘攻擊或防禦方法，經本院審酌
    後認均與本件之結論無涉，茲不再一一論列，併予敘明。
七、據上論結，本件上訴及追加之訴均為無理由，依民事訴訟法
    第449條第1項、第78條，判決如主文。
中    華    民    國    97    年    7    月  1      日
                    民事第十三庭
                        審判長法  官  黃嘉烈
                              法  官  吳燁山
                              法  官  楊絮雲
正本係照原本作成。
如不服本判決，應於收受送達後20日內向本院提出上訴書狀，其
未表明上訴理由者，應於提出上訴後20日內向本院補提理由書狀
（均須按他造當事人之人數附繕本）上訴時應提出委任律師或具
有律師資格之人之委任狀；委任有律師資格者，另應附具律師資
格證書及釋明委任人與受任人有民事訴訟法第466條之1第1項但
書或第2項（詳附註）所定關係之釋明文書影本。
中    華    民    國    97    年    7     月    2     日
                              書記官  鄭淑昀
附註：
民事訴訟法第466條之1（第1項、第2項）：
對於第二審判決上訴，上訴人應委任律師為訴訟代理人。但上訴
人或其他法定代理人具有律師資格者，不在此限。
上訴人之配偶、三親等內之血親、二親等內之姻親，或上訴人為
法人、中央或地方機關時，其所屬專任人員具有律師資格並經法
院認為適當者，亦得為第三審訴訟代理人。


司法院資訊處製作；財團法人民間司法改革基金會備份。
